
# Hauteur des plants

```{r message = FALSE, warning = FALSE, echo = FALSE}
library(tidyverse)
library(ggpubr)
library(rstatix)
library(Rmisc)
```

## Préparation des données

Jeu de données `veg.csv` qui contient différentes mesures dont les **hauteurs des plants** de tomate, mesurées à 4 reprises :

1. `haut1` : 55 j AS, 21 j AR, semaine 3 AR
1. `haut2` : 69 j AS, 35 j AR, semaine 5 AR 
1. `haut3` : 76 j AS, 42 j AR, semaine 6 AR 
1. `haut4` : 83 j AS, 49 j AR, semaine 7 AR.

La question est de savoir si les différents types d'engrais induisent des hauteurs ou augmentations de hauteur de plants significativement différentes. 

```{r}
df <- read_csv("data/veg.csv")
```

```{r}
df <- df %>% 
  mutate(id = 1:nrow(.), .before = 1) %>%
  select(id, bloc, traitement, engrais, haut1, haut2, haut3, haut4) %>% 
  convert_as_factor(traitement, engrais)

df$engrais <- factor(df$engrais, 
                     levels = c("Temoin", "Fumier porcs", "Fumier poulets", 
                                "Engrais mineral", "50% FPorcs + 50% Eng. Min.", 
                                "50% FPoulets + 50% Eng. Min."))

write_csv(df, "tab/hauteurs.csv")
df_original <- df # une copie

set.seed(123)
df %>% sample_n_by(bloc, size = 1)
```

## Hauteur 1

### Visualisation, boxplots

```{r}
bxp <- ggplot(df, aes(x = engrais, y = haut1)) +
  geom_boxplot() +
  theme_bw() +
  xlab("Engrais") + ylab("Hauteur des plants - cm") +
  theme(axis.text.x = element_text(angle = 45, color = "black", vjust = 1, hjust = 1))
bxp
```

### Identification des échantillons aberrants extrêmes

```{r}
df_out <- df %>%
  group_by(engrais) %>%
  identify_outliers(haut1) %>% 
  select(id, engrais, bloc, haut1, is.outlier, is.extreme)
df_out
```

Il n'y a pas d'observation aberrante extrême.

```{r}
#df <- df %>% filter(! id %in% df_out$id)
```


### Le modèle ANOVA

```{r}
lm1 <- lm(haut1 ~ engrais, data = df)
Anova(lm1)
```

À la semaine 3 après le repiquage (21 JAR), il ne serait pas encore possible d'établir des différences significatives entre les effets des traitements sur les hauteurs des plants. Mais vérifions d'abord les conditions de validité de l'ANOVA.

### Indépendance des résidus

```{r}
plot(lm1, 1)
```

### Normalité des résidus

```{r}
plot(lm1, 2)
```

```{r}
shapiro_test(residuals(lm1))
```

### Homogénéité des variances

```{r}
plot(lm1, 3)
```

```{r}
levene_test(residuals(lm1) ~ engrais, data = df)
```

On retient que la conclusion de l'ANOVA peut être considérée valide : => Pas de différence significative d'effet sur la hauteur des plants à cette date entre les engrais. 

### Comparaisons par paires

Tests post-hoc de comparaisons par paires entre les groupes (ici, les engrais) - aux fins du rapport de stage.

```{r}
cm <- multcomp::glht(lm1, linfct = multcomp::mcp(engrais = "Tukey"))
#summary(cm)
```

### Graphe des comparaisons

```{r}
#par(mar = c(0, 22, 0, 0))
#plot(cm)
```

### Lettres pour différencier

```{r}
cld <- multcomp::cld(cm)
cld
```

### Les lettres dans un dataframe pour ggplot

```{r}
Le <- cld$mcletters$Letters
L <- data.frame(engrais = levels(df$engrais),
                lettres = Le)
L
```

### Associer les moyennes et les écart-types pour le rapport

```{r}
haut1_moy <- df %>% 
  group_by(engrais) %>% 
  get_summary_stats(haut1, type = "mean_sd") %>%
  select(-variable) %>% 
  mutate(lettres = L$lettres)
write_csv(haut1_moy, "tab/hauteur1_moyennes.csv")
haut1_moy
```

### Graphe avec les comparaisons

```{r}
ggplot(haut1_moy, aes(x = engrais, y = mean)) + 
  geom_bar(stat = "identity", color = "blue", fill = "grey", width = 0.6) +
  ylim(0, 25) +
  theme_bw() +
  xlab("Engrais") + ylab("Hauteur des plants - cm") +
  theme(axis.text.x = element_text(angle = 45, color = "black", vjust = 1, hjust = 1)) +
  geom_text(aes(label = lettres), vjust = -0.5, size = 4)
```


## Hauteur 2

```{r}
df <- df_original
```

### Visualisation, boxplots

```{r}
bxp <- ggplot(df, aes(x = engrais, y = haut2)) +
  geom_boxplot() +
  theme_bw() +
  xlab("Engrais") + ylab("Hauteur des plants - cm") +
  theme(axis.text.x = element_text(angle = 45, color = "black", vjust = 1, hjust = 1))
bxp
```

### Identification des échantillons aberrants extrêmes

```{r}
df_out <- df %>%
  group_by(engrais) %>%
  identify_outliers(haut2) %>% 
  select(id, engrais, bloc, haut2, is.outlier, is.extreme)
df_out
```

Il y a 3 observation classées aberrantes et extrêmes. Elles n'ont pas été exclues !

```{r}
#df <- df %>% filter(!id %in% c(1, 7, 23)) #filter(! id %in% df_out$id) # 
```


### Le modèle ANOVA

```{r}
lm2 <- lm(haut2 ~ engrais, data = df)
Anova(lm2)
```

À la semaine 5 après le repiquage (35 JAR), au moins deux types d'engrais ont des effets très significativement différents sur les hauteurs des plants. Mais vérifions les conditions de validité de l'ANOVA.

### Indépendance des résidus

```{r}
plot(lm2, 1)
```

### Normalité des résidus

```{r}
plot(lm2, 2)
```

```{r}
shapiro_test(residuals(lm2))
```

### Homogénéité des variances

```{r}
plot(lm2, 3)
```

```{r}
levene_test(residuals(lm2) ~ engrais, data = df)
```

On retiendra que la conclusion de l'ANOVA peut être considérée valide. Trouvons les engrais dont les effets sont différents.


### Comparaisons par paires

```{r}
cm <- multcomp::glht(lm2, linfct = multcomp::mcp(engrais = "Tukey"))
summary(cm)
```


### Graphe des comparaisons

```{r}
par(mar = c(0, 22, 0, 0))
plot(cm)
```

Il faut simplement noter que pour toute paire de comparaison, la différence est significative seulement si le segment de droite ne croise pas le ligne verticale en pointillés (le zéro).


### Lettres pour différencier

```{r}
cld <- multcomp::cld(cm)
cld
```

### Les lettres dans un dataframe pour ggplot

```{r}
Le <- cld$mcletters$Letters
L <- data.frame(engrais = levels(df$engrais),
                lettres = Le)
L
```

### Associer les moyennes et les écart-types pour le rapport

```{r}
haut2_moy <- df %>% 
  group_by(engrais) %>% 
  get_summary_stats(haut2, type = "mean_sd") %>%
  select(-variable) %>% 
  mutate(lettres = L$lettres)
write_csv(haut2_moy, "tab/hauteur2_moyennes.csv")
haut2_moy
```

### Graphe avec les comparaisons

```{r}
ggplot(haut2_moy, aes(x = engrais, y = mean)) + 
  geom_bar(stat = "identity", color = "blue", fill = "grey", width = 0.6) +
  ylim(0, 40) +
  theme_bw() +
  xlab("Engrais") + ylab("Hauteur des plants - cm") +
  theme(axis.text.x = element_text(angle = 45, color = "black", vjust = 1, hjust = 1)) +
  geom_text(aes(label = lettres), vjust = -0.5, size = 4)
```


## Hauteur 3

```{r}
df <- df_original
```

### Visualisation, boxplots

```{r}
bxp <- ggplot(df, aes(x = engrais, y = haut3)) +
  geom_boxplot() +
  theme_bw() +
  xlab("Engrais") + ylab("Hauteur des plants - cm") +
  theme(axis.text.x = element_text(angle = 45, color = "black", vjust = 1, hjust = 1))
bxp
```

### Identification des échantillons aberrants et extrêmes

```{r}
df_out <- df %>%
  group_by(engrais) %>%
  identify_outliers(haut3) %>% 
  select(id, engrais, bloc, haut3, is.outlier, is.extreme)
df_out
```

Il y a une observation aberrante et extrême. Mais elle n'est pas écartée.

```{r}
#df <- df %>% filter(id != 1) # filter(! id %in% df_out$id)
```


### Le modèle ANOVA

```{r}
lm3 <- lm(haut3 ~ engrais, data = df)
Anova(lm3)
```

À la semaine 6 après le repiquage, au moins deux types d'engrais ont des effets très significativement différents sur les hauteurs des plants. Mais vérifions les conditions de validité de l'ANOVA.

### Indépendance des résidus

```{r}
plot(lm3, 1)
```

### Normalité des résidus

```{r}
plot(lm3, 2)
```

```{r}
shapiro_test(residuals(lm3))
```

### Homogénéité des variances

```{r}
plot(lm3, 3)
```

```{r}
levene_test(residuals(lm3) ~ engrais, data = df)
```

On retient que la conclusion de l'ANOVA peut être considérée valide. Trouvons les engrais dont les effets sont différents.

### Comparaisons par paires

```{r}
cm <- multcomp::glht(lm3, linfct = multcomp::mcp(engrais = "Tukey"))
summary(cm)
```

### Graph des comparaisons

```{r}
par(mar = c(0, 22, 0, 0))
plot(cm)
```

### Lettres pour différencier

```{r}
cld <- multcomp::cld(cm)
cld
```

### Les lettres dans un dataframe pour ggplot

```{r}
Le <- cld$mcletters$Letters
L <- data.frame(engrais = levels(df$engrais),
                lettres = Le)
L
```

### Associer les moyennes et les écart-types pour le rapport

```{r}
haut3_moy <- df %>% 
  group_by(engrais) %>% 
  get_summary_stats(haut3, type = "mean_sd") %>%
  select(-variable) %>% 
  mutate(lettres = L$lettres)
write_csv(haut3_moy, "tab/hauteur3_moyennes.csv")
haut3_moy
```

### Graphe avec les comparaisons

```{r}
ggplot(haut3_moy, aes(x = engrais, y = mean)) + 
  geom_bar(stat = "identity", color = "blue", fill = "grey", width = 0.6) +
  ylim(0, 40) +
  theme_bw() +
  xlab("Engrais") + ylab("Hauteur des plants - cm") +
  theme(axis.text.x = element_text(angle = 45, color = "black", vjust = 1, hjust = 1)) +
  geom_text(aes(label = lettres), vjust = -0.5, size = 4)
```


## Hauteur 4

```{r}
df <- df_original
```

### Visualisation, boxplots

```{r}
bxp <- ggplot(df, aes(x = engrais, y = haut4)) +
  geom_boxplot() +
  theme_bw() +
  xlab("Engrais") + ylab("Hauteur des plants - cm") +
  theme(axis.text.x = element_text(angle = 45, color = "black", vjust = 1, hjust = 1))
bxp
```

### Identification des échantillons aberrants extrêmes

```{r}
df_out <- df %>%
  group_by(engrais) %>%
  identify_outliers(haut4) %>% 
  select(id, engrais, bloc, haut4, is.outlier, is.extreme)
df_out
```

Il n'y a pas d'observation aberrante extrême.

```{r}
#df <- df %>% filter(! id %in% df_out$id)
```


### Le modèle ANOVA

```{r}
lm4 <- lm(haut4 ~ engrais, data = df)
Anova(lm4)
```

À la semaine 7 après le repiquage, au moins deux types d'engrais ont des effets très significativement différents sur les hauteurs des plants. Mais vérifions les conditions de validité de l'ANOVA.

### Indépendance des résidus

```{r}
plot(lm4, 1)
```

### Normalité des résidus

```{r}
plot(lm4, 2)
```

```{r}
shapiro_test(residuals(lm4))
```

### Homogénéité des variances

```{r}
plot(lm4, 3)
```

```{r}
levene_test(residuals(lm4) ~ engrais, data = df)
```

On retient que la conclusion de l'ANOVA peut être considérée valide. Trouvons les engrais dont les effets sont différents.

### Comparaisons par paires

```{r}
cm <- multcomp::glht(lm4, linfct = multcomp::mcp(engrais = "Tukey"))
summary(cm)
```

### Graph des comparaisons

```{r}
par(mar = c(0, 22, 0, 0))
plot(cm)
```

### Lettres pour différencier

```{r}
cld <- multcomp::cld(cm)
cld
```

### Les lettres dans un dataframe pour ggplot

```{r}
Le <- cld$mcletters$Letters
L <- data.frame(engrais = levels(df$engrais),
                lettres = Le)
L
```

### Associer les moyennes et les écart-types pour le rapport

```{r}
haut4_moy <- df %>% 
  group_by(engrais) %>% 
  get_summary_stats(haut4, type = "mean_sd") %>%
  select(-variable) %>% 
  mutate(lettres = L$lettres)
write_csv(haut4_moy, "tab/hauteur4_moyennes.csv")
haut4_moy
```

### Graphe avec les comparaisons

```{r}
ggplot(haut4_moy, aes(x = engrais, y = mean)) + 
  geom_bar(stat = "identity", color = "blue", fill = "grey", width = 0.6) +
  ylim(0, 50) +
  theme_bw() +
  xlab("Engrais") + ylab("Hauteur des plants - cm") +
  theme(axis.text.x = element_text(angle = 45, color = "black", vjust = 1, hjust = 1)) +
  geom_text(aes(label = lettres), vjust = -0.5, size = 4)
```


### Évolution de la hauteur des plants dans le temps selon le type d'engrais

```{r}
df <- df_original

df <- df %>% 
  gather(key = "temps", value = "hauteur", haut1, haut2, haut3, haut4) #%>%
  #convert_as_factor(temps)

df$temps[df$temps == "haut1"] <- "21 JAR"
df$temps[df$temps == "haut2"] <- "35 JAR"
df$temps[df$temps == "haut3"] <- "42 JAR"
df$temps[df$temps == "haut4"] <- "49 JAR"

df <- df %>% 
  convert_as_factor(temps)
```


```{r}
df_ic <- summarySE(df, 
                   measurevar = "hauteur", 
                   groupvars = c("temps", "engrais"))

write_csv(df_ic, "tab/haut_moy_temps.csv")
df_ic
```


```{r}
ggplot(df_ic, aes(x = temps, y = hauteur, colour = engrais, group = engrais)) + 
  geom_line(size = 1) +
  geom_point(size = 2) +
  ylab("Hauteur des plants - cm") + xlab("Temps") +
  theme_bw()
```

















