---
title: "Essai de fertilisation de la tomate"
author: "zco"
date: "`r Sys.Date()`"
output: html_document
---


# Diamètre des plants

```{r message = FALSE, warning = FALSE, echo = FALSE}
library(tidyverse)
library(ggpubr)
library(rstatix)
library(Rmisc)
```

## Préparation des données

Jeu de données `veg.csv` qui contient différentes mesures dont les diamètres des plants de tomate, mesurés à 4 reprises : 

1. `diam1` : 55 j AS, 21 j AR, semaine 3 AR
1. `diam2` : 69 j AS, 35 j AR, semaine 5 AR 
1. `diam3` : 76 j AS, 42 j AR, semaine 6 AR 
1. `diam4` : 83 j AS, 49 j AR, semaine 7 AR.

La question est de savoir si les différents types d'engrais induisent des diamètres ou augmentations de diamètre de plant significativement différentes. La démarche est la même que celle du chapitre précédent.

```{r}
df <- read_csv("data/veg.csv")
```

```{r}
df <- df %>% 
  mutate(id = 1:nrow(.), .before = 1) %>%
  select(id, bloc, traitement, engrais, diam1, diam2, diam3, diam4) %>% 
  convert_as_factor(traitement, engrais)

df$engrais <- factor(df$engrais, 
                     levels = c("Temoin", "Fumier porcs", "Fumier poulets", 
                                "Engrais mineral", "50% FPorcs + 50% Eng. Min.", 
                                "50% FPoulets + 50% Eng. Min."))

write_csv(df, "tab/diametres.csv")
df_original <- df # une copie

set.seed(123)
df %>% sample_n_by(bloc, size = 1)
```

## Diamètre 1

### Visualisation, boxplots

```{r}
bxp <- ggplot(df, aes(x = engrais, y = diam1)) +
  geom_boxplot() +
  theme_bw() +
  xlab("Engrais") + ylab("Diamètre des plants - mm") +
  theme(axis.text.x = element_text(angle = 45, color = "black", vjust = 1, hjust = 1))
bxp
```

### Identification des échantillons aberrants et extrêmes

```{r}
df_out <- df %>%
  group_by(engrais) %>%
  identify_outliers(diam1) %>% 
  select(id, engrais, bloc, diam1, is.outlier, is.extreme)
df_out
```

Il n'y a pas d'observation aberrante extrême.

```{r}
#df <- df %>% filter(! id %in% df_out$id)
```


### Le modèle ANOVA

```{r}
lm1 <- lm(diam1 ~ engrais, data = df)
Anova(lm1)
```

À la semaine 3 après le repiquage, il ne serait pas encore possible d'établir des différences significatives entre les effets des traitements sur les Diamètres des plants. Mais vérifions les conditions de validité de l'ANOVA.

### Indépendance des résidus

```{r}
plot(lm1, 1)
```

### Normalité des résidus

```{r}
plot(lm1, 2)
```

```{r}
shapiro_test(residuals(lm1))
```

### Homogénéité des variances

```{r}
plot(lm1, 3)
```

```{r}
levene_test(residuals(lm1) ~ engrais, data = df)
```

On retient que la conclusion de l'ANOVA peut être considérée valide : => Pas de différence d'effet sur le diamètre des plants à hauteur du colet à cette date. 

### Comparaisons par paires

Tests post-hoc de comparaisons par paires entre les groupes (ici, les engrais).

```{r}
cm <- multcomp::glht(lm1, linfct = multcomp::mcp(engrais = "Tukey"))
#summary(cm)
```

### Graph des comparaisons

```{r}
#par(mar = c(0, 22, 0, 0))
#plot(cm)
```

### Lettres pour différencier

```{r}
cld <- multcomp::cld(cm)
cld
```

### Les lettres dans un dataframe pour ggplot

```{r}
Le <- cld$mcletters$Letters
L <- data.frame(engrais = levels(df$engrais),
                lettres = Le)
L
```

### Associer les moyennes et les écart-types pour le rapport

```{r}
diam1_moy <- df %>% 
  group_by(engrais) %>% 
  get_summary_stats(diam1, type = "mean_sd") %>%
  select(-variable) %>% 
  mutate(lettres = L$lettres)
write_csv(diam1_moy, "tab/diametre1_moyennes.csv")
diam1_moy
```

### Graphe avec les comparaisons

```{r}
ggplot(diam1_moy, aes(x = engrais, y = mean)) + 
  geom_bar(stat = "identity", color = "blue", fill = "grey", width = 0.6) +
  ylim(0, 6) +
  theme_bw() +
  xlab("Engrais") + ylab("Diamètre des plants - mm") +
  theme(axis.text.x = element_text(angle = 45, color = "black", vjust = 1, hjust = 1)) +
  geom_text(aes(label = lettres), vjust = -0.5, size = 4)
```


## Diamètre 2

```{r}
df <- df_original
```

### Visualisation, boxplots

```{r}
bxp <- ggplot(df, aes(x = engrais, y = diam2)) +
  geom_boxplot() +
  theme_bw() +
  xlab("Engrais") + ylab("Diamètre des plants - mm") +
  theme(axis.text.x = element_text(angle = 45, color = "black", vjust = 1, hjust = 1))
bxp
```

### Identification des échantillons aberrants et extrêmes

```{r}
df_out <- df %>%
  group_by(engrais) %>%
  identify_outliers(diam2) %>% 
  select(id, engrais, bloc, diam2, is.outlier, is.extreme)
df_out
```

Il y a une observation aberrante extrême. Mais toutes les trois ont été exclues pour améliorer la distribution.

```{r}
df <- df %>% filter(! id %in% df_out$id) #filter(id != 22)
```


### Le modèle ANOVA

```{r}
lm2 <- lm(diam2 ~ engrais, data = df)
Anova(lm2)
```

À la semaine 5 après le repiquage, au moins deux types d'engrais ont des effets significativement différents sur les diamètres des plants à hauteur du collet. Mais vérifions les conditions de validité de l'ANOVA.

### Indépendance des résidus

```{r}
plot(lm2, 1)
```

### Normalité des résidus

```{r}
plot(lm2, 2)
```

```{r}
shapiro_test(residuals(lm2))
```

### Homogénéité des variances

```{r}
plot(lm2, 3)
```

```{r}
levene_test(residuals(lm2) ~ engrais, data = df)
```

On va retenir que la conclusion de l'ANOVA peut être considérée valide. Trouvons les engrais dont les effets sont différents.

### Comparaisons par paires

```{r}
cm <- multcomp::glht(lm2, linfct = multcomp::mcp(engrais = "Tukey"))
summary(cm)
```

### Graph des comparaisons

```{r}
par(mar = c(0, 22, 0, 0))
plot(cm)
```

### Lettres pour différencier

```{r}
cld <- multcomp::cld(cm)
cld
```

### Les lettres dans un dataframe pour ggplot

```{r}
Le <- cld$mcletters$Letters
L <- data.frame(engrais = levels(df$engrais),
                lettres = Le)
L
```

### Associer les moyennes et les écart-types pour le rapport

```{r}
diam2_moy <- df %>% 
  group_by(engrais) %>% 
  get_summary_stats(diam2, type = "mean_sd") %>%
  select(-variable) %>% 
  mutate(lettres = L$lettres)
write_csv(diam2_moy, "tab/diametre2_moyennes.csv")
diam2_moy
```

### Graphe avec les comparaisons

```{r}
ggplot(diam2_moy, aes(x = engrais, y = mean)) + 
  geom_bar(stat = "identity", color = "blue", fill = "grey", width = 0.6) +
  ylim(0, 8) +
  theme_bw() +
  xlab("Engrais") + ylab("Diamètre des plants - mm") +
  theme(axis.text.x = element_text(angle = 45, color = "black", vjust = 1, hjust = 1)) +
  geom_text(aes(label = lettres), vjust = -0.5, size = 4)
```


## Diamètre 3

```{r}
df <- df_original
```

### Visualisation, boxplots

```{r}
bxp <- ggplot(df, aes(x = engrais, y = diam3)) +
  geom_boxplot() +
  theme_classic() +
  xlab("Engrais") + ylab("Diamètre des plants - mm") +
  theme(axis.text.x = element_text(angle = 45, color = "black", vjust = 1, hjust = 1))
bxp
```

### Identification des échantillons aberrants et extrêmes

```{r}
df_out <- df %>%
  group_by(engrais) %>%
  identify_outliers(diam3) %>% 
  select(engrais, bloc, diam3, is.outlier, is.extreme)
df_out
```

Il y a 4 observations aberrantes extrêmes.

```{r}
#df <- df %>% filter(! id %in% df_out$id)
```


### Le modèle ANOVA

```{r}
lm3 <- lm(diam3 ~ engrais, data = df)
Anova(lm3)
```

À la semaine 6 après le repiquage, au moins deux types d'engrais ont des effets significativement différents sur les Diamètres des plants. Mais vérifions les conditions de validité de l'ANOVA.

### Indépendance des résidus

```{r}
plot(lm3, 1)
```

### Normalité des résidus

```{r}
plot(lm3, 2)
```

```{r}
shapiro_test(residuals(lm3))
```

### Homogénéité des variances

```{r}
plot(lm3, 3)
```

```{r}
levene_test(residuals(lm3) ~ engrais, data = df)
```

On retient que la conclusion de l'ANOVA peut être considérée valide. Trouvons les engrais dont les effets sont différents.

### Comparaisons par paires

```{r}
cm <- multcomp::glht(lm3, linfct = multcomp::mcp(engrais = "Tukey"))
summary(cm)
```

### Graph des comparaisons

```{r}
par(mar = c(0, 22, 0, 0))
plot(cm)
```

### Lettres pour différencier

```{r}
cld <- multcomp::cld(cm)
cld
```

### Les lettres dans un dataframe pour ggplot

```{r}
Le <- cld$mcletters$Letters
L <- data.frame(engrais = levels(df$engrais),
                lettres = Le)
L
```

### Associer les moyennes et les écart-types pour le rapport

```{r}
diam3_moy <- df %>% 
  group_by(engrais) %>% 
  get_summary_stats(diam3, type = "mean_sd") %>%
  select(-variable) %>% 
  mutate(lettres = L$lettres)
write_csv(diam3_moy, "tab/diametre3_moyennes.csv")
diam3_moy
```

### Graphe avec les comparaisons

```{r}
ggplot(diam3_moy, aes(x = engrais, y = mean)) + 
  geom_bar(stat = "identity", color = "blue", fill = "grey", width = 0.6) +
  ylim(0, 8) +
  theme_bw() +
  xlab("Engrais") + ylab("Diamètre des plants - mm") +
  theme(axis.text.x = element_text(angle = 45, color = "black", vjust = 1, hjust = 1)) +
  geom_text(aes(label = lettres), vjust = -0.5, size = 4)
```



## Diamètre 4

```{r}
df <- df_original
```

### Visualisation, boxplots

```{r}
bxp <- ggplot(df, aes(x = engrais, y = diam4)) +
  geom_boxplot() +
  theme_bw() +
  xlab("Engrais") + ylab("Diamètre des plants - mm") +
  theme(axis.text.x = element_text(angle = 45, color = "black", vjust = 1, hjust = 1))
bxp
```

### Identification des échantillons aberrants et extrêmes

```{r}
df_out <- df %>%
  group_by(engrais) %>%
  identify_outliers(diam4) %>% 
  select(engrais, bloc, diam4, is.outlier, is.extreme)
df_out
```

Il n'y a pas d'observation aberrante extrême.

```{r}
#df <- df %>% filter(! id %in% df_out$id)
```


### Le modèle ANOVA

```{r}
lm4 <- lm(diam4 ~ engrais, data = df)
Anova(lm4)
```

À la semaine 7 après le repiquage, au moins deux types d'engrais ont des effets très significativement différents sur les Diamètres des plants. Mais vérifions les conditions de validité de l'ANOVA.

### Indépendance des résidus

```{r}
plot(lm4, 1)
```

### Normalité des résidus

```{r}
plot(lm4, 2)
```

```{r}
shapiro_test(residuals(lm4))
```

### Homogénéité des variances

```{r}
plot(lm4, 3)
```

```{r}
levene_test(residuals(lm4) ~ engrais, data = df)
```

On retient que la conclusion de l'ANOVA peut être considérée valide. Trouvons les engrais dont les effets sont différents.


### Comparaisons par paires

```{r}
cm <- multcomp::glht(lm4, linfct = multcomp::mcp(engrais = "Tukey"))
summary(cm)
```

### Graph des comparaisons

```{r}
par(mar = c(0, 22, 0, 0))
plot(cm)
```

### Lettres pour différencier

```{r}
cld <- multcomp::cld(cm)
cld
```

### Les lettres dans un dataframe pour ggplot

```{r}
Le <- cld$mcletters$Letters
L <- data.frame(engrais = levels(df$engrais),
                lettres = Le)
L
```

### Associer les moyennes et les écart-types pour le rapport

```{r}
diam4_moy <- df %>% 
  group_by(engrais) %>% 
  get_summary_stats(diam4, type = "mean_sd") %>%
  select(-variable) %>% 
  mutate(lettres = L$lettres)
write_csv(diam4_moy, "tab/diametre4_moyennes.csv")
diam4_moy
```

### Graphe avec les comparaisons

```{r}
ggplot(diam4_moy, aes(x = engrais, y = mean)) + 
  geom_bar(stat = "identity", color = "blue", fill = "grey", width = 0.6) +
  ylim(0, 8) +
  theme_bw() +
  xlab("Engrais") + ylab("Diamètre des plants - mm") +
  theme(axis.text.x = element_text(angle = 45, color = "black", vjust = 1, hjust = 1)) +
  geom_text(aes(label = lettres), vjust = -0.5, size = 4)
```


### Évolution du diamètre au collet des plants dans le temps selon le type d'engrais

```{r}
df <- df_original

df <- df %>% 
  gather(key = "temps", value = "diametre", diam1, diam2, diam3, diam4) #%>%
  #convert_as_factor(temps)

df$temps[df$temps == "diam1"] <- "21 JAR"
df$temps[df$temps == "diam2"] <- "35 JAR"
df$temps[df$temps == "diam3"] <- "42 JAR"
df$temps[df$temps == "diam4"] <- "49 JAR"

df <- df %>% 
  convert_as_factor(temps)
```


```{r}
df_ic <- summarySE(df, 
                   measurevar = "diametre", 
                   groupvars = c("temps", "engrais"))

write_csv(df_ic, "tab/diam_moy_temps.csv")
df_ic
```


```{r}
ggplot(df_ic, aes(x = temps, y = diametre, colour = engrais, group = engrais)) + 
  geom_line(size = 1) +
  geom_point(size = 2) +
  ylab("Diamètre au collet des plants - cm") + xlab("Temps") +
  theme_bw()
```







