
# Nombre de fleurs

```{r message = FALSE, warning = FALSE, echo = FALSE}
library(tidyverse)
library(ggpubr)
library(rstatix)
library(Rmisc)
```

## Préparation des données

Jeu de données `rdt.csv` qui contient différentes mesures dont le nombre de fleurs, compté à 3 reprises en cours de culture : 

1. `fleur1` : 86 j AS, 52 j AR, semaine 8 AR
1. `fleur2` : 93 j AS, 59 j AR, semaine 9 AR 
1. `fleur3` : 100 j AS, 66 j AR, semaine 10 AR.

La question est de savoir si les différents types d'engrais induisent des quantités de fleurs significativement différentes. 

```{r}
df <- read_csv("data/rdt.csv")
```

```{r}
df <- df %>% 
  mutate(id = 1:nrow(.), .before = 1) %>% 
  select(id, bloc, traitement, engrais, fleur1, fleur2, fleur3) %>% 
  convert_as_factor(traitement, engrais)

df$engrais <- factor(df$engrais, 
                     levels = c("Temoin", "Fumier porcs", "Fumier poulets", 
                                "Engrais mineral", "50% FPorcs + 50% Eng. Min.", 
                                "50% FPoulets + 50% Eng. Min."))

write_csv(df, "tab/fleurs.csv")
df_original <- df # une copie

set.seed(123)
df %>% sample_n_by(bloc, size = 1)
```

## Fleurs 1

```{r}
df <- df_original
```


### Visualisation, boxplots

```{r}
bxp <- ggplot(df, aes(x = engrais, y = fleur1)) +
  geom_boxplot() +
  theme_classic() +
  xlab("Engrais") + ylab("Nombre de fleurs") +
  theme(axis.text.x = element_text(angle = 45, color = "black", vjust = 1, hjust = 1))
bxp
```

### Identification des outliers extrêmes

```{r}
df_out <- df %>%
  group_by(engrais) %>%
  identify_outliers(fleur1) %>% 
  select(id, engrais, bloc, fleur1, is.outlier, is.extreme)
df_out
```

Il y a une observation aberrante extrême.

```{r}
df <- df %>% filter(! id %in% df_out$id)
```

### Le modèle ANOVA

```{r}
lm1 <- lm(fleur1 ~ engrais, data = df)
Anova(lm1)
```

En début de floraison, il ne serait pas encore possible d'établir des différences significatives entre les effets des traitements sur le Nombre de fleurs des plants. Mais vérifions les conditions de validité de l'ANOVA.

### Indépendance des résidus

```{r}
plot(lm1, 1)
```

### Normalité des résidus

```{r}
plot(lm1, 2)
```

```{r}
shapiro_test(residuals(lm1))
```

### Homogénéité des variances

```{r}
plot(lm1, 3)
```

```{r}
levene_test(residuals(lm1) ~ engrais, data = df)
```

On retient que la conclusion de l'ANOVA peut être considérée valide : => Pas de différence d'effet sur le Nombre de fleurs des plants à cette date. 

### Comparaisons par paires

Tests post-hoc de multiples comparaisons par paires entre les groupes (ici, les engrais).

```{r}
cm <- multcomp::glht(lm1, linfct = multcomp::mcp(engrais = "Tukey"))
#summary(cm)
```

### Graph des comparaisons

```{r}
#par(mar = c(0, 22, 0, 0))
#plot(cm)
```

### Lettres pour différencier

```{r}
cld <- multcomp::cld(cm)
cld
```

### Les lettres dans un dataframe pour ggplot

```{r}
Le <- cld$mcletters$Letters
L <- data.frame(engrais = levels(df$engrais),
                lettres = Le)
L
```

### Associer les moyennes et les écart-types pour le rapport

```{r}
fleur1_moy <- df %>% 
  group_by(engrais) %>% 
  get_summary_stats(fleur1, type = "mean_sd") %>%
  select(-variable) %>% 
  mutate(lettres = L$lettres)
write_csv(fleur1_moy, "tab/fleur1_moyennes.csv")
fleur1_moy
```

### Graphe avec les comparaisons

```{r}
ggplot(fleur1_moy, aes(x = engrais, y = mean)) + 
  geom_bar(stat = "identity", color = "blue", fill = "grey", width = 0.6) +
  ylim(0, 90) +
  theme_bw() +
  xlab("Engrais") + ylab("Nombre de fleurs") +
  theme(axis.text.x = element_text(angle = 45, color = "black", vjust = 1, hjust = 1)) +
  geom_text(aes(label = lettres), vjust = -0.5, size = 4)
```


## Fleurs 2

```{r}
df <- df_original
```


### Visualisation, boxplots

```{r}
bxp <- ggplot(df, aes(x = engrais, y = fleur2)) +
  geom_boxplot() +
  theme_classic() +
  xlab("Engrais") + ylab("Nombre de fleurs") +
  theme(axis.text.x = element_text(angle = 45, color = "black", vjust = 1, hjust = 1))
bxp
```

### Identification des outliers extrêmes

```{r}
df_out <- df %>%
  group_by(engrais) %>%
  identify_outliers(fleur2) %>% 
  select(id, engrais, bloc, fleur2, is.outlier, is.extreme)
df_out
```

Il y a une observation aberrante extrême.

```{r}
#df <- df %>% filter(! id %in% df_out$id)
```

### Le modèle ANOVA

```{r}
lm2 <- lm(fleur2 ~ engrais, data = df)
Anova(lm2)
```

À la semaine 5 après le repiquage, au moins deux types d'engrais ont des effets très significativement différents sur le Nombre de fleurs des plants. Mais vérifions les conditions de validité de l'ANOVA.

### Indépendance des résidus

```{r}
plot(lm2, 1)
```

### Normalité des résidus

```{r}
plot(lm2, 2)
```

```{r}
shapiro_test(residuals(lm2))
```

### Homogénéité des variances

```{r}
plot(lm2, 3)
```

```{r}
levene_test(residuals(lm2) ~ engrais, data = df)
```

On retient que la conclusion de l'ANOVA peut être considérée valide. Trouvons les engrais dont les effets sont différents.

### Comparaisons par paires

Tests post-hoc de multiples comparaisons par paires entre les groupes (ici, les engrais) pour identifier ceux dont les effets sont différents.

```{r}
cm <- multcomp::glht(lm2, linfct = multcomp::mcp(engrais = "Tukey"))
summary(cm)
```

### Graph des comparaisons

```{r}
par(mar = c(0, 22, 0, 0))
plot(cm)
```

### Lettres pour différencier

```{r}
cld <- multcomp::cld(cm)
cld
```

### Les lettres dans un dataframe pour ggplot

```{r}
Le <- cld$mcletters$Letters
L <- data.frame(engrais = levels(df$engrais),
                lettres = Le)
L
```

### Associer les moyennes et les écart-types pour le rapport

```{r}
fleur2_moy <- df %>% 
  group_by(engrais) %>% 
  get_summary_stats(fleur2, type = "mean_sd") %>%
  select(-variable) %>% 
  mutate(lettres = L$lettres)
write_csv(fleur2_moy, "tab/fleur2_moyennes.csv")
fleur2_moy
```

### Graphe avec les comparaisons

```{r}
ggplot(fleur2_moy, aes(x = engrais, y = mean)) + 
  geom_bar(stat = "identity", color = "blue", fill = "grey", width = 0.6) +
  ylim(0, 90) +
  theme_bw() +
  xlab("Engrais") + ylab("Nombre de fleurs") +
  theme(axis.text.x = element_text(angle = 45, color = "black", vjust = 1, hjust = 1)) +
  geom_text(aes(label = lettres), vjust = -0.5, size = 4)
```


## Fleurs 3

```{r}
df <- df_original
```

### Visualisation, boxplots

```{r}
bxp <- ggplot(df, aes(x = engrais, y = fleur3)) +
  geom_boxplot() +
  theme_classic() +
  xlab("Engrais") + ylab("Nombre de fleurs") +
  theme(axis.text.x = element_text(angle = 45, color = "black", vjust = 1, hjust = 1))
bxp
```

### Identification des outliers extrêmes

```{r}
df_out <- df %>%
  group_by(engrais) %>%
  identify_outliers(fleur3) %>% 
  select(id, engrais, bloc, fleur3, is.outlier, is.extreme)
df_out
```

Il y a une observation aberrante extrême.

```{r}
#df <- df %>% filter(! id %in% df_out$id)
```

### Le modèle ANOVA

```{r}
lm3 <- lm(fleur3 ~ engrais, data = df)
Anova(lm3)
```

Il n'y aurait pas d'effets significativement différents sur le Nombre de fleurs des plants à cette date. Mais vérifions les conditions de validité de l'ANOVA.

### Indépendance des résidus

```{r}
plot(lm3, 1)
```

### Normalité des résidus

```{r}
plot(lm3, 2)
```

```{r}
shapiro_test(residuals(lm3))
```

### Homogénéité des variances

```{r}
plot(lm3, 3)
```

```{r}
levene_test(residuals(lm3) ~ engrais, data = df)
```

On retient que la conclusion de l'ANOVA peut être considérée valide. Affichons quand même les comparaisons par paires.

### Comparaisons par paires

Tests post-hoc de multiples comparaisons par paires entre les groupes (ici, les engrais).

```{r}
cm <- multcomp::glht(lm3, linfct = multcomp::mcp(engrais = "Tukey"))
#summary(cm)
```

### Graph des comparaisons

```{r}
#par(mar = c(0, 22, 0, 0))
#plot(cm)
```

### Lettres pour différencier

```{r}
cld <- multcomp::cld(cm)
cld
```

### Les lettres dans un dataframe pour ggplot

```{r}
Le <- cld$mcletters$Letters
L <- data.frame(engrais = levels(df$engrais),
                lettres = Le)
L
```

### Associer les moyennes et les écart-types pour le rapport

```{r}
fleur3_moy <- df %>% 
  group_by(engrais) %>% 
  get_summary_stats(fleur3, type = "mean_sd") %>%
  select(-variable) %>% 
  mutate(lettres = L$lettres)
write_csv(fleur3_moy, "tab/fleur3_moyennes.csv")
fleur3_moy
```

### Graphe avec les comparaisons

```{r}
ggplot(fleur3_moy, aes(x = engrais, y = mean)) + 
  geom_bar(stat = "identity", color = "blue", fill = "grey", width = 0.6) +
  ylim(0, 75) +
  theme_bw() +
  xlab("Engrais") + ylab("Nombre de fleurs") +
  theme(axis.text.x = element_text(angle = 45, color = "black", vjust = 1, hjust = 1)) +
  geom_text(aes(label = lettres), vjust = -0.5, size = 4)
```


### Évolution du nombre de fleurs dans le temps selon le type d'engrais

```{r}
df <- df_original

df <- df %>% 
  gather(key = "temps", value = "hauteur", haut1, haut2, haut3, haut4) #%>%
  #convert_as_factor(temps)

df$temps[df$temps == "haut1"] <- "21 JAR"
df$temps[df$temps == "haut2"] <- "35 JAR"
df$temps[df$temps == "haut3"] <- "42 JAR"
df$temps[df$temps == "haut4"] <- "49 JAR"

df <- df %>% 
  convert_as_factor(temps)
```


```{r}
df_ic <- summarySE(df, 
                   measurevar = "hauteur", 
                   groupvars = c("temps", "engrais"))

write_csv(df_ic, "tab/haut_moy_temps.csv")
df_ic
```


```{r}
ggplot(df_ic, aes(x = temps, y = hauteur, colour = engrais, group = engrais)) + 
  geom_line(size = 1) +
  geom_point(size = 2) +
  ylab("Hauteur des plants - cm") + xlab("Temps") +
  theme_bw()
```









