
# Nombre de fruits

```{r message = FALSE, warning = FALSE, echo = FALSE}
library(tidyverse)
library(ggpubr)
library(rstatix)
library(Rmisc)
library(agricolae)
```

## Préparation des données

Jeu de données `rdt.csv` qui contient différentes mesures dont les nombres de fruits, comptés à 3 reprises en cours de culture : 

1. `fruit1` : 86 JAS, 52 JAR, semaine 8 AR
1. `fruit2` : 93 JAS, 59 JAR, semaine 9 AR 
1. `fruit3` : 100 JAS, 66 JAR, semaine 10 AR.

La question est de savoir si les différents types d'engrais induisent des quantités de fruits significativement différentes. 

```{r}
df <- read_csv("data/rdt.csv")
```

```{r}
df <- df %>% 
  mutate(id = 1:nrow(.), .before = 1) %>% 
  select(id, bloc, traitement, engrais, fruit1, fruit2, fruit3) %>% 
  convert_as_factor(traitement, engrais)

df$engrais <- factor(df$engrais, 
                     levels = c("Temoin", "Fumier porcs", "Fumier poulets", 
                                "Engrais mineral", "50% FPorcs + 50% Eng. Min.", 
                                "50% FPoulets + 50% Eng. Min."))

write_csv(df, "tab/fruits.csv")
df_original <- df # une copie

set.seed(123)
df %>% sample_n_by(bloc, size = 1)
```

## Fruits 1

### Visualisation, boxplots

```{r}
bxp <- ggplot(df, aes(x = engrais, y = fruit1)) +
  geom_boxplot() +
  theme_bw() +
  xlab("Engrais") + ylab("Nombre de fruits") +
  theme(axis.text.x = element_text(angle = 45, color = "black", vjust = 1, hjust = 1))
bxp
```

### Identification des échantillons aberrants et extrêmes

```{r}
df_out <- df %>%
  group_by(engrais) %>%
  identify_outliers(fruit1) %>% 
  select(id, engrais, bloc, fruit1, is.outlier, is.extreme)
df_out
```

Il y a une observation aberrante extrême. Tous les outliers exclus pour améliorer la distribution.

```{r}
df <- df %>% filter(! id %in% df_out$id) #filter(id != 27) 
```

### Le modèle ANOVA

```{r}
lm1 <- lm(fruit1 ~ engrais, data = df)
Anova(lm1)
```

En début de nouaison, il y aurait une différence significative entre les effets d'au moins 2 engrais sur le Nombre de fruits des plants. Mais vérifions les conditions de validité de l'ANOVA.

### Indépendance des résidus

```{r}
plot(lm1, 1)
```

### Normalité des résidus

```{r}
plot(lm1, 2)
```

```{r}
shapiro_test(residuals(lm1))
```

### Homogénéité des variances

```{r}
plot(lm1, 3)
```

```{r}
levene_test(residuals(lm1) ~ engrais, data = df)
```

On retient que la conclusion de l'ANOVA peut être considérée valide : => différence d'effet sur le Nombre de fruits des plants entre au moins deux engrais à cette date. 

### Comparaisons par paires

Tests post-hoc de multiples comparaisons par paires entre les groupes (ici, les engrais).

```{r}
cm <- multcomp::glht(lm1, linfct = multcomp::mcp(engrais = "Tukey"))
summary(cm)
```

### Graph des comparaisons

```{r}
par(mar = c(0, 22, 0, 0))
plot(cm)
```

### Lettres pour différencier

```{r}
cld <- multcomp::cld(cm)
cld
```

### Les lettres dans un dataframe pour ggplot

```{r}
Le <- cld$mcletters$Letters
L <- data.frame(engrais = levels(df$engrais),
                lettres = Le)
L
```

### Associer les moyennes et les écart-types pour le rapport

```{r}
fruit1_moy <- df %>% 
  group_by(engrais) %>% 
  get_summary_stats(fruit1, type = "mean_sd") %>%
  select(-variable) %>% 
  mutate(lettres = L$lettres)
write_csv(fruit1_moy, "tab/fruit1_moyennes.csv")
fruit1_moy
```

### Graphe avec les comparaisons

```{r}
ggplot(fruit1_moy, aes(x = engrais, y = mean)) + 
  geom_bar(stat = "identity", color = "blue", fill = "grey", width = 0.6) +
  ylim(0, 12) +
  theme_bw() +
  xlab("Engrais") + ylab("Nombre de fruits") +
  theme(axis.text.x = element_text(angle = 45, color = "black", vjust = 1, hjust = 1)) +
  geom_text(aes(label = lettres), vjust = -0.5, size = 4)
```


## Fruits 2

```{r}
df <- df_original
```


### Visualisation, boxplots

```{r}
bxp <- ggplot(df, aes(x = engrais, y = fruit2)) +
  geom_boxplot() +
  theme_bw() +
  xlab("Engrais") + ylab("Nombre de fruits") +
  theme(axis.text.x = element_text(angle = 45, color = "black", vjust = 1, hjust = 1))
bxp
```

### Identification des échantillons aberrants et extrêmes

```{r}
df_out <- df %>%
  group_by(engrais) %>%
  identify_outliers(fruit2) %>% 
  select(id, engrais, bloc, fruit2, is.outlier, is.extreme)
df_out
```

Il y a une observation aberrante extrême. Exclue pour améliorer la distribution.

```{r}
df <- df %>% filter(id != 18) #filter(! id %in% df_out$id)
```

### Le modèle ANOVA

```{r}
lm2 <- lm(fruit2 ~ engrais, data = df)
Anova(lm2)
```

À la semaine 5 après le repiquage, au moins deux types d'engrais ont des effets significativement différents sur le Nombre de fruits des plants. Mais vérifions les conditions de validité de l'ANOVA.

### Indépendance des résidus

```{r}
plot(lm2, 1)
```

### Normalité des résidus

```{r}
plot(lm2, 2)
```

```{r}
shapiro_test(residuals(lm2))
```

### Homogénéité des variances

```{r}
plot(lm2, 3)
```

```{r}
levene_test(residuals(lm2) ~ engrais, data = df)
```

On retient que la conclusion de l'ANOVA peut être considérée valide. Trouvons les engrais dont les effets sont différents.

### Comparaisons par paires

```{r}
cm <- multcomp::glht(lm2, linfct = multcomp::mcp(engrais = "Tukey"))
summary(cm)
```

### Graph des comparaisons

```{r}
par(mar = c(0, 22, 0, 0))
plot(cm)
```

### Lettres pour différencier

```{r}
cld <- multcomp::cld(cm)
cld
```

### Les lettres dans un dataframe pour ggplot

```{r}
Le <- cld$mcletters$Letters
L <- data.frame(engrais = levels(df$engrais),
                lettres = Le)
L
```

### Associer les moyennes et les écart-types pour le rapport

```{r}
fruit2_moy <- df %>% 
  group_by(engrais) %>% 
  get_summary_stats(fruit2, type = "mean_sd") %>%
  select(-variable) %>% 
  mutate(lettres = L$lettres)
write_csv(fruit2_moy, "tab/fruit2_moyennes.csv")
fruit2_moy
```

### Graphe avec les comparaisons

```{r}
ggplot(fruit2_moy, aes(x = engrais, y = mean)) + 
  geom_bar(stat = "identity", color = "blue", fill = "grey", width = 0.6) +
  ylim(0, 25) +
  theme_bw() +
  xlab("Engrais") + ylab("Nombre de fruits") +
  theme(axis.text.x = element_text(angle = 45, color = "black", vjust = 1, hjust = 1)) +
  geom_text(aes(label = lettres), vjust = -0.5, size = 4)
```


## Fruits 3

```{r}
df <- df_original
```

### Visualisation, boxplots

```{r}
bxp <- ggplot(df, aes(x = engrais, y = fruit3)) +
  geom_boxplot() +
  theme_bw() +
  xlab("Engrais") + ylab("Nombre de fruits") +
  theme(axis.text.x = element_text(angle = 45, color = "black", vjust = 1, hjust = 1))
bxp
```

### Identification des échantillons aberrants et extrêmes

```{r}
df_out <- df %>%
  group_by(engrais) %>%
  identify_outliers(fruit3) %>% 
  select(id, engrais, bloc, fruit3, is.outlier, is.extreme)
df_out
```

Il n'y pas d'observation aberrante extrême.

```{r}
#df <- df %>% filter(! id %in% df_out$id)
```

### Le modèle ANOVA

```{r}
lm3 <- lm(fruit3 ~ engrais, data = df)
Anova(lm3)
```

Il n'y aurait pas d'effets significativement différents sur le Nombre de fruits des plants à cette date entre les types d'engrais. Mais vérifions les conditions de validité de l'ANOVA.

### Indépendance des résidus

```{r}
plot(lm3, 1)
```

### Normalité des résidus

```{r}
plot(lm3, 2)
```

```{r}
shapiro_test(residuals(lm3))
```

### Homogénéité des variances

```{r}
plot(lm3, 3)
```

```{r}
levene_test(residuals(lm3) ~ engrais, data = df)
```

On retient que la conclusion de l'ANOVA peut être considérée valide. Affichons quand même les comparaisons par paires.

Autre tentative avec le non paramétrique :

```{r}
df %>% 
  kruskal_test(fruit3 ~ engrais)
```


### Comparaisons par paires

Tests post-hoc de multiples comparaisons par paires entre les groupes (ici, les engrais).

```{r}
cm <- multcomp::glht(lm3, linfct = multcomp::mcp(engrais = "Tukey"))
#summary(cm)
```

### Graph des comparaisons

```{r}
#par(mar = c(0, 22, 0, 0))
#plot(cm)
```

### Lettres pour différencier

```{r}
cld <- multcomp::cld(cm)
cld
```

### Les lettres dans un dataframe pour ggplot

```{r}
Le <- cld$mcletters$Letters
L <- data.frame(engrais = levels(df$engrais),
                lettres = Le)
L
```

### Associer les moyennes et les écart-types pour le rapport

```{r}
fruit3_moy <- df %>% 
  group_by(engrais) %>% 
  get_summary_stats(fruit3, type = "mean_sd") %>%
  select(-variable) %>% 
  mutate(lettres = L$lettres)
write_csv(fruit3_moy, "tab/fruit3_moyennes.csv")
fruit3_moy
```

### Graphe avec les comparaisons

```{r}
ggplot(fruit3_moy, aes(x = engrais, y = mean)) + 
  geom_bar(stat = "identity", color = "blue", fill = "grey", width = 0.6) +
  ylim(0, 35) +
  theme_bw() +
  xlab("Engrais") + ylab("Nombre de fruits") +
  theme(axis.text.x = element_text(angle = 45, color = "black", vjust = 1, hjust = 1)) +
  geom_text(aes(label = lettres), vjust = -0.5, size = 4)
```


### Évolution du nombre de fruits dans le temps selon le type d'engrais

```{r}
df <- df_original

df <- df %>% 
  gather(key = "temps", value = "fruit", fruit1, fruit2, fruit3) #%>%
  #convert_as_factor(temps)

df$temps[df$temps == "fruit1"] <- "52 JAR"
df$temps[df$temps == "fruit2"] <- "59 JAR"
df$temps[df$temps == "fruit3"] <- "66 JAR"

df <- df %>% 
  convert_as_factor(temps)
```


```{r}
df_ic <- summarySE(df, 
                   measurevar = "fruit", 
                   groupvars = c("temps", "engrais"))

write_csv(df_ic, "tab/fruit_moy_temps.csv")
df_ic
```


```{r}
ggplot(df_ic, aes(x = temps, y = fruit, colour = engrais, group = engrais)) + 
  geom_line(size = 1) +
  geom_point(size = 2) +
  ylab("Nombre de fruits") + xlab("Temps") +
  theme_bw()
```











