
# Le rendement tomate

```{r message = FALSE, warning = FALSE, echo = FALSE}
library(tidyverse)
library(ggpubr)
library(rstatix)
library(Rmisc)
```

## Préparation des données

Jeu de données `rdt.csv` qui contient également les mesures des masses des tomates récoltées à la fin de culture.

Le rendement est calculé pour les 4 plants centraux et cumule les 3 séances de récolte. 

- `rdt_tha` : 116 JAS, 82 JAR, semaine 12 AR.

La question est de savoir si les différents types d'engrais induisent des rendements fruits significativement différents. 

```{r}
df <- read_csv("data/rdt.csv")
```

```{r}
df <- df %>% 
  mutate(id = 1:nrow(.), before = 1) %>% 
  select(id, bloc, traitement, engrais, rdt_tha) %>% 
  convert_as_factor(traitement, engrais)

df$engrais <- factor(df$engrais, 
                     levels = c("Temoin", "Fumier porcs", "Fumier poulets", 
                                "Engrais mineral", "50% FPorcs + 50% Eng. Min.", 
                                "50% FPoulets + 50% Eng. Min."))

write_csv(df, "tab/rdt_tha.csv")

set.seed(123)
df %>% sample_n_by(bloc, size = 1)
```


## Visualisation, boxplots

```{r}
bxp <- ggplot(df, aes(x = engrais, y = rdt_tha)) +
  geom_boxplot() +
  theme_bw() +
  xlab("Engrais") + ylab("Rendement t/ha") +
  theme(axis.text.x = element_text(angle = 45, color = "black", vjust = 1, hjust = 1))
bxp
```

## Identification des échantillons aberrants extrêmes

```{r}
df_out <- df %>%
  group_by(engrais) %>%
  identify_outliers(rdt_tha) %>% 
  select(id, engrais, bloc, rdt_tha, is.outlier, is.extreme)
df_out
```

Il y a 2 observations aberrantes extrêmes mais qui ne sont pas exclues.

```{r}
#df <- df %>% filter(! id %in% c(10, 18))
```

### Le modèle ANOVA

```{r}
lm1 <- lm(rdt_tha ~ engrais, data = df)
Anova(lm1)
```

Il y aurait une différence significative entre les effets d'au moins 2 engrais sur le rendement tomate. Mais vérifions les conditions de validité de l'ANOVA.

### Indépendance des résidus

```{r}
plot(lm1, 1)
```

### Normalité des résidus

```{r}
plot(lm1, 2)
```

```{r}
shapiro_test(rdt_tha, data = df)
```

### Homogénéité des variances

```{r}
plot(lm1, 3)
```

```{r}
levene_test(residuals(lm1) ~ engrais, data = df)
```

On retient que la conclusion de l'ANOVA peut être considérée valide : => différence d'effet sur le rendement entre au moins deux engrais. 

```{r}
df %>% 
  kruskal_test(rdt_tha ~ engrais)
```

```{r}
df %>% 
  dunn_test(rdt_tha ~ engrais, p.adjust.method = "bonferroni") %>% 
  select(group1, group2, p, p.adj, p.adj.signif) #%>% 
  #filter(p.adj.signif != "ns")
```


### Comparaisons par paires

Tests post-hoc de multiples comparaisons par paires entre les groupes (ici, les engrais).

```{r}
cm <- multcomp::glht(lm1, linfct = multcomp::mcp(engrais = "Tukey"))
summary(cm)
```

### Graphe des comparaisons

```{r}
par(mar = c(0, 22, 0, 0))
plot(cm)
```

### Lettres pour différencier

```{r}
cld <- multcomp::cld(cm)
cld
```

### Les lettres dans un dataframe pour ggplot

```{r}
Le <- cld$mcletters$Letters
L <- data.frame(engrais = levels(df$engrais),
                lettres = Le)
L
```

### Associer les moyennes et les écart-types pour le rapport

```{r}
rdt_moy <- df %>% 
  group_by(engrais) %>% 
  get_summary_stats(rdt_tha, type = "mean_sd") %>%
  select(-variable) %>% 
  mutate(lettres = L$lettres)
write_csv(rdt_moy, "tab/rend_moyennes.csv")
rdt_moy
```

### Graphe avec les comparaisons

```{r}
ggplot(rdt_moy, aes(x = engrais, y = mean)) + 
  geom_bar(stat = "identity", color = "blue", fill = "grey", width = 0.6) +
  ylim(0, 2) +
  theme_bw() +
  xlab("Engrais") + ylab("Rendement t/ha") +
  theme(axis.text.x = element_text(angle = 45, color = "black", vjust = 1, hjust = 1)) +
  geom_text(aes(label = lettres), vjust = -0.5, size = 4)
```
